【裁判字號】    98,判,1072
【裁判日期】    980917
【裁判案由】    衛星廣播電視法
【裁判全文】
最  高  行  政  法  院  判  決
                                      98年度判字第1072號
上  訴  人  國家通訊傳播委員會
代  表  人  甲  ○
被 上訴 人  年代網際事業股份有限公司
代  表  人  乙○○
上列當事人間衛星廣播電視法事件，上訴人對於中華民國96年10
月4日臺北高等行政法院96年度訴字第895號判決，提起上訴，本
院判決如下：
    主  文
上訴駁回。
上訴審訴訟費用由上訴人負擔。
    理  由
一、緣被上訴人（即原審原告）係衛星廣播電視事業，上訴人（
    即原審被告）以其經營之「era news年代新聞台」頻道，於
    民國（下同）95年4月21日18時57分45秒至20時00分00秒播
    出之「年代1900晚報」節目，播送總時間為1時2分15秒，依
    規定得播出623秒之廣告，惟實際播出廣告時間為720秒，已
    違反衛星廣播電視法第23條第1項規定，且被上訴人所經營
    之上開頻道前因違反同一法條規定，1年內經行政院新聞局
    （自95年2月20日起，衛星廣播電視法之主管機關變更為上
    訴人）分別以94年5月27日新廣四字第0940622962號、94年7
    月8日新廣四字第0940623522號、第0000000000號、94年8月
    4日新廣四字第0940623997號、第0000000000號、94年8月2
    日新廣四字第0940623999號、第0000000000號、第00000000
    00號、第0000000000號及第0940624003號函核處在案，被上
    訴人係再次違規，乃依同法第37條第1項第1款及處理違反衛
    星廣播電視法罰鍰案件裁量基準第1點第2款第2目(2)規定，
    以95年9月1日通傳字第09505071560號裁處書，處被上訴人
    新臺幣（下同）30萬元罰鍰，並命立即改正，逾期未改正者
    ，將按次連續處罰。被上訴人不服，循序提起本件行政訴訟
    ，經原審法院96年度訴字第895號判決撤銷訴願決定；上訴
    人不服，遂依法聲明上訴。
二、被上訴人（原審原告）起訴主張：被上訴人主動所送上訴人
    之節目表並無區○○段，18時至20時原即規劃為1個時段，
    名稱為「年代晚報」，當日該節目實際播出時間係由17時50
    分42秒至20時00分00秒，此有Nielsen公司之「節目／廣告
    監播表」所載之節目／廣告播出時間及秒數可參，依規定得
    播出1,293秒，惟實際共播出1,200秒之廣告，並未超秒。且
    上訴人作成本件剝奪被上訴人限制財產權之處分，未曾於處
    分前給予被上訴人陳述意見之機會，已違反行政程序法第10
    2條規定而有嚴重之瑕疵。末按行政機關作成負擔、不利益
    之行政處分，有損人民之財產權時，應以該違法行為有無故
    意為前提，而本案被上訴人並無違法之故意，上訴人裁處之
    目的不存在，原處分應予撤銷等語，求為撤銷訴願決定及原
    處分裁處30萬元罰鍰部分。
三、上訴人（原審被告）則以：上訴人係中央行政機關組織基準
    法第3條第2款所定義之獨立機關，依據法律獨立行使職權，
    自主運作，其於職權行使時不受行政院或其他行政機關之適
    當性及適法性監督。訴願法就獨立機關所為行政處分之訴願
    管轄固無規定，惟考量訴願係機關自省之救濟機制，及原處
    分機關之獨立性、專業性，參照訴願法第4條第8款及第5條
    第1項規定，上訴人得為訴願管轄機關。上訴人依訴願法第
    52條第1項規定設訴願審議委員會，外聘之專家、學者超過
    訴願委員總人數二分之一以上，由其參與審議上訴人所為之
    處分，應可符合訴願法第52條第2項之規定及超然、客觀之
    原則等語，資為抗辯，求為判決駁回被上訴人之訴。
四、原審斟酌全辯論意旨及調查證據結果，以：（一）按訴願管
    轄有無錯誤，為行政法院依職權應調查之事項，法院如認定
    訴訟事件之訴願決定管轄錯誤，被上訴人縱未指摘，法院亦
    得為撤銷訴願決定之判決，是本件雖被上訴人未就訴願管轄
    錯誤為指摘，本院亦得就此部分為職權調查。另法官審理訴
    訟案件應依據法律獨立審判，除判例或個案基於受上級審或
    前審法律見解拘束原則，並不受他案見解之拘束，核先明
    。（二）依國家通訊傳播委員會組織法第1條所定立法目的
    ，及同法第3條所定主管事項均屬行政事項，故其屬行政機
    關。另中央行政機關組織基準法第2條明定「本法適用於行
    政院及其所屬各級機關（以下簡稱機關）。但國防組織及檢
    察機關組織法律另有規定者，從其規定。行政院為一級機關
    ，其所屬各級機關依層級為二級機關、三級機關、四級機關
    。」，明揭該法規範適用對象為行政院及其所屬各級機關，
    則上訴人既屬該法第3條第2款所定義之獨立機關，自係行政
    院所屬行政機關（對此上訴人亦不否認）。（三）上訴人主
    張其為獨立機關，依法獨立行使職權，自主運作，其於職權
    行使時不受行政院或其他行政機關之適當性及適法性監督，
    固有所本。然獨立機關之存在於行政體系上係屬例外情形，
    其主要目的僅賦予獨立機關對具體個案於法律規定範圍內，
    排除上級機關在層級式行政體制下所為之指揮與監督，使獨
    立機關有更多不受政治干擾之空間，本於專業而自主決定；
    但並非因此即謂其得自外於行政體系，觀諸憲法第53條「行
    政院為國家最高行政機關」之規定即明，若謂個案見解外之
    業務亦不得監督，卻又需行政院本諸最高行政機關之地位對
    上訴人之行政向立法院負責，即與行政一體之原則相悖。因
    此，所謂獨立機關依法獨立行使職權，自主運作，應係指針
    對具體個案於法律規定範圍內，不受政治干擾而本諸專業自
    主決定者而言，無容置疑。（參照司法院釋字第613號解釋
    意旨）。（四）我國憲法除總統外，明定中央採五權分立原
    則，設立行政、立法、司法、考試、監察5院，各司其責並
    為各該職掌之最高機關，此外並無核准設立等同5院機關之
    其他機關之餘地。參諸國家通訊傳播委員會組織法第4條規
    定，上訴人所屬委員係由行政院院長提名，經立法院同意後
    任命，主任委員及副主任委員由各委員互選後，再由行政院
    長任命；另依中央行政機關組織基準法第6條第1項規定，以
    「委員會」名稱定名之機關，其組織編制地位等同於部會等
    二級機關；又上訴人人事及預算等事項亦由行政院統籌為之
    ；由此堪認上訴人機關位階屬中央之部會，而非等同訴願法
    第4條第8款規定之中央各院。經查，除國家通訊傳播委員會
    組織法第16條第1項，賦予已逾提起訴願期間之受特定不利
    處分者，有提起覆審之權利而由上訴人管轄外，法律未就上
    訴人之業務監督另為規定，亦未就上訴人所為未經聽證程序
    之行政處分另設救濟管道，因之，上訴人所為未經聽證程序
    之行政處分，其救濟即無訴願法第5條第2項規定之適用，而
    其既屬中央部會之地位，自應依訴願法第4條第7款規定定其
    訴願管轄，即應由行政院受理訴願。上訴人主張其得就所為
    行政處分之救濟自為訴願決定云云，於法未合，委不足採。
    （五）按「訴願人應繕具訴願書經由原行政處分機關向訴願
    管轄機關提起訴願。原行政處分機關對於前項訴願應先行重
    新審查原處分是否合法妥當，其認訴願為有理由者，得自行
    撤銷或變更原行政處分，並陳報訴願管轄機關。原行政處分
    機關不依訴願人之請求撤銷或變更原行政處分者，應儘速附
    具答辯書，並將必要之關係文件，送於訴願管轄機關。」為
    訴願法第58條第1項至第3項所明定。本件被上訴人不服上訴
    人95年9月1日通傳字第09505071560號裁處書之處分，而向
    上訴人提起訴願，上訴人依上開規定應先行重新自我審查，
    其既未依被上訴人之請求撤銷或變更原行政處分，理應儘速
    附具答辯書，並將必要之關係文件，送於訴願管轄機關，竟
    未依上開規定為之而自為訴願決定，顯然牴觸訴願法第4條
    第7款訴願管轄規定及第58條提起訴願程序規定，其所為訴
    願決定於程序上具有嚴重瑕疵，基於當事人之程序利益，自
    應加以撤銷，由上訴人檢卷送請法定管轄訴願機關行政院重
    行為適法之審議決定。而原行政處分於本件訴願決定撤銷後
    ，既尚待法定受理訴願機關行政院重行審議決定，則原處分
    應否撤銷，目前無從逕行判決等由，因將訴願決定撤銷。並
    敘明兩造其餘實體爭執，尚無論究之必要。
五、本院按：原判決認上訴人係中央行政機關組織基準法第3條
    第2款所規定之獨立機關，屬於同法第2條第1項所指適用同
    法之行政院所屬各級機關。故不服上訴人之行政處分者，其
    他法律無特別規定時，依訴願法第4條及第5條規定，應繕具
    訴願書經由上訴人向訴願管轄機關行政院提起訴願等情，業
    於判決理由內詳為論述。次查本院97年12月份第3次庭長法
    官聯席會議亦已作成決議：「司法院解釋有拘束全國各機關
    及人民之效力，各機關處理有關事項，應依解釋意旨為之，
    業經司法院釋字第185號、第188號解釋有案。本院就人民不
    服國家通訊傳播委員會(下稱通傳會)之行政處分所提之訴願
    ，應由行政院或由通傳會管轄？發生見解歧異，並於依法行
    使統一法令見解之職權時，就其是否涉及處理與釋字第613
    號解釋『有關事項』，發生適用釋字第613號解釋之疑義，
    爰依法聲請司法院大法官就釋字第613號解釋之適用範圍，
    為補充解釋。案經司法院大法官97年12月26日大法官第1333
    次會議議決不受理案件第12案決議『有關不服通傳會行政處
    分之訴願管轄問題，並不在本院釋字第613號解釋之解釋範
    圍內，自不生就此聲請補充解釋之問題』，故不受理。是釋
    字第613號解釋理由2第2段雖謂『承認獨立機關之存在，其
    主要目的僅在法律規定範圍內，排除上級機關在層級式行政
    體制下所為對具體個案決定之指揮與監督』等語，但並非有
    關不服通傳會行政處分之訴願管轄問題所為之釋示。故本院
    就人民不服通傳會之行政處分所提訴願應如何定其管轄機關
    ，依法行使統一法令見解之職權時，並非處理與釋字第613
    號解釋『有關事項』，故不發生應依釋字第613號解釋意旨
    為之問題，合先敘明。人民不服通傳會作成之行政處分提起
    訴願時，因通傳會組織法及其他法規就其訴願管轄並無特別
    規定，而通傳會係行政院所屬之行政機關，其層級相當於部
    會等之二級機關，故應依訴願法第4條第7款規定，由行政院
    管轄之。」，是上訴意旨主張：行政院對於上訴人未經聽證
    程序所為之具體個案決定之行政處分，應無訴願管轄權限，
    否則，除嚴重違反我國建置獨立行政機關之初衷外，亦與司
    法院釋字第613號解釋已闡明之獨立行政機關存在目的，即
    在排除上級機關在層級式行政體制下，所為具體個案決定之
    指揮與監督之意旨相違。是以，上訴人設置訴願審議委員會
    ，受理自身所為未經聽證程序之具體個案決定行政處分之訴
    願案，乃合法合憲。原判決仍認定行政院對上訴人所為行政
    處分具有訴願管轄權限，違反中央行政機關組織基準法第3
    條第2款意旨，以及不當適用訴願法第4條第7款之規定，顯
    有適用法規不當之違背法令，且顯與司法院釋字第613號解
    釋意旨牴觸等語，作為上訴之論據，依本院上開決議，已難
    認有理。又本件所涉法律之見解本院既已有一致之見解，上
    訴人聲請行言詞辯論，自無必要，併此指明。
六、據上論結，本件上訴為無理由。依行政訴訟法第255條第1項
    、第98條第1項前段，判決如主文。
中    華    民    國    98    年    9     月    17    日
                    最高行政法院第七庭
                        審判長法官  藍  獻  林
                              法官  楊  惠  欽
                              法官  廖  宏  明
                              法官  張  瓊  文
                              法官  林  文  舟
以  上  正  本  證  明  與  原  本  無  異
中    華    民    國    98    年    9     月    17    日
                              書記官  彭  秀  玲


司法院資訊處製作；財團法人民間司法改革基金會備份。
